【裁判字號】    89,訴,384
【裁判日期】    920912
【裁判案由】    偽造有價證券
【裁判全文】
臺灣嘉義地方法院刑事判決                          八十九年度訴字第三八四號
    公  訴  人  臺灣嘉義地方法院檢察署檢察官
    被      告  己○○
    選任辯護人  戊○○律師
                奚淑芳律師
    被      告  庚○○
    選任辯護人  葉榮棠律師
右列被告因偽造有價證券案件，經檢察官提起公訴（八十九年度偵續字第九號、第一
七號、第一六五號），本院判決如左：
    主  文
己○○、庚○○均無罪。
    理  由
一、公訴意旨略以：被告庚○○於民國七十一年間，在丙○○、丁○○、乙○○、吳
    峰雄、吳居川等人共有之嘉義縣竹崎鄉○○段五五三號土地上，與丙○○等所有
    人合建房屋出售，嗣因該土地一部分經編定為水利用地，致其上所建房屋無法過
    戶，被告庚○○與丙○○、吳居川、吳峰雄、乙○○、丁○○乃於八十四年五月
    二日簽立協議書，約定上開房屋歸被告庚○○所有，被告庚○○支付丙○○等所
    有人新台幣（下同）一百七十萬元，丙○○等所有人應提供資料辦理過戶，並同
    意被告庚○○以上開土地辦理抵押，委由超捷代書事務所辦理過戶事宜。其後被
    告庚○○無法售出上開房屋，未能支付一百七十萬元予丙○○等人，乃向三和代
    書事務所負責人被告己○○（原名楊貴芬）要求貸款六百萬元，被告己○○、庚○○二人均明知丙○○等所有人，僅願提供土地供被告庚○○抵押借款，並未同
    意與被告庚○○共同為借款債務人，向他人抵押借款，竟基於共同犯意聯絡，由
    被告庚○○將丙○○等人提出供辦理過戶使用之所有權狀、印鑑證明等文件交付
    被告己○○，由被告己○○於不詳時、地在抵押權設定契約書上，虛偽填載丙○○、吳居川、吳峰雄、乙○○、丁○○等人均為義務人兼借款債務人，盜蓋彼等
    之印鑑章於抵押權設定契約書上，設定最高限額七百廿萬元抵押權予提供六百萬
    元資金之廖志東、林淑美（廖、林二人另行偵結），於八十八年（應為八十四年
    之誤植）十一月十八日持向嘉義縣竹崎地政事務所申辦抵押權設定登記。被告庚○○告知吳峰雄，請其前來代表領取土地買賣價款一百七十萬元，吳峰雄依囑前
    往，被告庚○○、己○○復要求吳峰雄在空白本票上簽名，擔保履行土地過戶手
    續完成，始得領款，吳峰雄因不諳利害而簽名於其上，被告庚○○其後在其上偽
    簽丙○○、吳居川、丁○○、乙○○之簽名，填上金額六百萬元，發票日八十四
    年十一月廿五日，偽造完成本票，持交己○○轉交予廖志東。因認被告庚○○、
    己○○二人涉犯共同行使偽造私文書罪，被告庚○○另犯偽造有價證券罪。
二、按犯罪事實應依證據認定之，無證據不得認定犯罪事實；又不能證明被告犯罪者
    ，應諭知無罪之判決，刑事訴訟法第一百五十四條第二項、第三百零一條第一項
    分別定有規定。又按認定不利於被告之事實，須依積極證據，苟積極證據不足為
    不利於被告事實之認定時，即應為有利於被告之認定，更不必有何有利之證據。
    此之所謂證據，須確屬能為被告有罪之證明，而無瑕疵可指者，始足當之；再者
    ，犯罪事實之認定，應憑證據，所謂證據，須適於為被告犯罪事實之證明者，始
    得採為斷罪資料，如未能發現相當證據，或證據不足以證明，自不能以推測或擬
    制之方法以為裁判基礎；又所謂認定犯罪事實所憑之證據，雖不以直接證據為限
    ，間接證據亦包括在內，然而無論直接或間接證據，其為訴訟上之證明，須於通
    常一般人均不致有所懷疑，而得確信其為真實之程度，始得據之為有罪之認定，
    倘其證明尚未達到此一程度，而有合理懷疑存在時，即應為無罪之判決（最高法
    院二十九年上字第三一○五號、三十年上字第八一六號、四十年台上字第八六號
    、五十三年台上字第二七五○號、七十六年台上字第四九八六號分別著有判例參
    照）。復事實審法院對於證據之取捨，依法雖有自由判斷之權，然積極證據不足
    證明犯罪事實時，被告之抗辯或反證縱屬虛偽，仍不能以此資為積極證據應予採
    信之理由；認定犯罪事實應依證據，為刑事訴訟法所明定，故被告否認犯罪事實
    所持之辯解，縱屬不能成立，仍非有積極證據足以證明其犯罪行為，不能遽為有
    罪之認定（最高法院三十年上字第四八二、一八三一號分別著有判例參照）。
三、公訴人認被告庚○○、己○○二人涉犯上開罪嫌，係以告訴人之指述，並以被
    告庚○○於八十五年四月十八日書立之切結書內容載有「有關此筆貸款係庚○○
    自己貸款負責清償，與吳居川、丙○○無關，有關抵押作業依提供人吳居川、丙○○，貸款人庚○○（債務人），一切依法辦理」等字樣。被告己○○向竹崎
    地政事務所申辦系爭土地抵押設定之文件，所附之吳峰雄等人之印鑑證明均係八
    十四年四月二十九日申領，與前於八十四年五月二日與被告庚○○簽立土地買賣
    契約，用以供移轉登記使用之印鑑證明申領日期相同。吳峰雄等人既將系爭土
    地以一百七十萬元賣給被告庚○○，豈可能再擔負最高限額七百二十萬元之抵押
    債務？吳峰雄等人與被告庚○○先後二次訂立之買賣契約內容均未提及共同擔
    任借款人情事，且嗣後於八十四年十一月二十二日所訂立之買賣契約，依據證人
    蔡廣昇之證言，乃按照被告己○○所陳契約雙方要求之內容作成，不但未提及雙
    方共同擔任債務人一節，反而約定「甲方（庚○○）以本件土地向銀行抵押貸款
    應自行負責，與乙方（丁○○等人）無涉」。因而認吳峰雄等人未同意擔任被告
    庚○○向廖志東、林淑美借款六百萬元，設定最高限額抵押借款七百二十萬元之
    共同債務人。復以被告庚○○自承系爭本票乃吳峰雄於八十四年十一月十八日
    ，在竹崎地政事務所，領取一百七十萬元時簽名等情，何以本票上之發票日為八
    十四年十一月二十五日，又本票上被告庚○○之印章為方形印，與八十四年十一
    月十八日被告庚○○與吳峰雄所簽訂之土地買賣契約上之圓形印不相同。本票
    上吳峰雄之簽名及指印，並未緊接在吳峰雄之印文旁，庚○○之簽名則在吳峰雄
    印文與吳峰雄簽名之間。而認被告之吳峰雄於系爭本票上簽名時，本票應係空白
    。為其主要論據。
四、訊據被告庚○○、己○○二人均堅決否認有公訴人所指上開行使偽造私文書及偽
    造有價證券等犯行，均辯稱：丙○○、丁○○、乙○○、吳居川、吳峰雄等人均
    知悉與被告庚○○共同擔任共同債務人，委由被告己○○向廖志東、林淑美二人
    借款六百萬元，並就前揭房、地設定最高限額抵押權七百二十萬元，吳峰雄並受
    丙○○、丁○○、乙○○、吳居川之授權，簽發面額六百萬元之本票，由被告己○○轉交廖志東、林淑美二人等語。經查：
（一）被告庚○○與吳峰雄、吳居川、乙○○、丁○○、丙○○於八十四年十一月十
      八日業就吳峰雄等人所有之嘉義縣竹崎鄉○○段五五三地號土地訂立買賣契約
      ，約定買賣價金為一百七十萬元，而於八十四年十一月二十二日，再次以相同
      之土地，在蔡廣昇律師見證下，另訂立買賣契約，除就買賣標的及價金為與原
      契約相同之約定外，尚特別約定「甲方（指被告庚○○）以本件土地標的物向
      銀行抵押貸款應自行負責，與乙方（指吳峰雄等人）無涉」「於土地過戶手續
      辦理完畢後，甲方應將乙方開立擔保之金額一七０萬元之本票返還乙方。乙方
      亦應將甲方開立擔保之金額四百三十萬元之本票返還甲方。」，此有土地買賣
      契約二份在卷可稽，足徵吳峰雄等人為順利取得一百七十萬元，知悉並同意與
      被告庚○○共同任債務人，以上開土地設定抵押權，借款六百萬元，以滿足出
      借金錢者之要求，惟為避免將來與被告庚○○內部分擔返還借款義務發生爭議
      ，特別約定被告庚○○應負責返還所有抵押借款，而吳峰雄等人僅於土地過戶
      前，開立本票以擔保先行取走之一百七十萬元甚明，否則提供抵押物之人不須
      為抵押借款負責，乃民法所明定，有其法律依據，吳峰雄等人若僅願意提供抵
      押物供被告庚○○對外借款，何須就被告庚○○應負責清償抵押借款特別約定
      ，且與被告庚○○彼此開立合計與抵押借款六百萬元數目相同之本票作為擔保
      ？
（二）吳峰雄、丙○○、丁○○、乙○○、及吳居川將上開系爭土地出賣與被告庚○○，價款一百七十萬元，庚○○經由己○○向廖志東、林淑美借款六百萬元，
      交付吳峰雄等五人一百七十萬元充當價金，另四百三十萬元由庚○○使用等情
      ，為吳峰雄、丙○○、丁○○、乙○○、庚○○陳明在卷，又系爭土地地主吳
      峰雄等五人就系爭土地之買賣事宜均委由吳峰雄與被告庚○○交涉，且吳峰雄
      有將被告己○○交付之一百七十萬元交付地主平均分配，且系爭本票上吳峰雄
      、丙○○、丁○○、乙○○、吳居川之印章，吳峰雄之簽名均為真正之事實，
      為吳峰雄陳明在卷。而吳峰雄於本院八十五年度嘉簡字第六八五號確認本票債
      權不存在事件審理中自承：「本票都已寫好了，我才簽名」、「已寫好六百萬
      元，證人（即被告己○○）拿給我的，然後我才簽名」等語，並經二審法院當
      庭播放原審開庭錄音帶，吳峰雄確曾陳稱其寫名字時已寫六百萬元等詞（見二
      審卷八十七年二月十三日準備程序筆錄）。而觀之系爭本票共同發票人欄，地
      主丙○○、吳居川、丁○○、乙○○之名字及印章均加蓋於前端，而吳峰雄之
      印章則蓋在乙○○印文之後，再由被告庚○○緊鄰吳峰雄之印文後簽名，而吳
      峰雄則又緊接被告庚○○簽名之後在旁簽名並按指印等情，足見甲○○於簽蓋
      系爭本票時已知悉系爭本票上發票人欄已有地主丙○○、吳居川、丁○○、乙○○等人之名字及印文為共同發票人。又吳峰雄自承其係當己○○之面簽名，
      衡情若其簽名時系爭本票為空白，不可能簽名於本票之末端。又查吳峰雄等人
      知悉並同意被告庚○○利用系爭土地借款六百萬元，吳峰雄簽名時系爭本票載
      有面額六百萬元，並已製作完成，均已如前述，顯見系爭本票係在吳峰雄等五
      人均知悉上情，並願就被告庚○○向廖志東、林淑美借款負連帶保證人責任之
      情況下所簽發。又系爭本票上發票人欄吳峰雄係親自簽名，丙○○、丁○○、
      乙○○、吳居川之印章係真正，縱令丙○○、丁○○、乙○○、吳居川未親自
      用印於系爭本票發票人欄，依照上開說明，渠等顯然已知悉並同意、授權他人
      簽發系爭本票至明。
（三）公訴人以：被告庚○○於八十五年四月十八日書立之切結書內容載有「有關
      此筆貸款係庚○○自己貸款負責清償，與吳居川、丙○○無關，有關抵押作業
      依提供人吳居川、丙○○，貸款人庚○○（債務人），一切依法辦理」等字樣
      。被告己○○向竹崎地政事務所申辦系爭土地抵押設定之文件，所附之吳峰
      雄等人之印鑑證明均係八十四年四月二十九日申領，與前於八十四年五月二日
      與被告庚○○簽立土地買賣契約，用以供移轉登記使用之印鑑證明申領日期相
      同。吳峰雄等人既將系爭土地以一百七十萬元賣給被告庚○○，豈可能再擔
      負最高限額七百二十萬元之抵押債務？吳峰雄等人與被告庚○○先後二次訂
      立之買賣契約內容均未提及共同擔任借款人情事，且嗣後於八十四年十一月二
      十二日所訂立之買賣契約，依據證人蔡廣昇之證言，乃按照被告己○○所陳契
      約雙方要求之內容作成，不但未提及雙方共同擔任債務人一節，反而約定「甲
      方（庚○○）以本件土地向銀行抵押貸款應自行負責，與乙方（丁○○等人）
      無涉」。因而認吳峰雄等人未同意擔任被告庚○○向廖志東、林淑美借款六百
      萬元，設定最高限額抵押借款七百二十萬元之共同債務人。惟按吳峰雄等人同
      意與被告庚○○共同擔任借款人，而於雙方買賣契約特別明定內部雙方對借款
      之分擔方式，已如前述，是被告庚○○嗣立切結書，應係再一次確認庚○○應
      負擔起清償借款之責，要不能以此推論吳峰雄等人未與被告庚○○共同擔任借
      款人向廖志東等人借錢；又被告己○○向竹崎地政事務所申辦系爭土地抵押設
      定之文件，所附之吳峰雄等人之印鑑證明均係八十四年四月二十九日申領，與
      前於八十四年五月二日與被告庚○○簽立土地買賣契約，用以供移轉登記使用
      之印鑑證明申領日期雖然相同，然或吳峰雄等人提供予被告己○○而未再重新
      申請，究不能以此認定被告己○○與被告庚○○未得吳峰雄等人之同意，將渠
      等列為共同債務人，況吳峰雄等自承同意任抵押物提供者，單純提供抵押物設
      定抵押權亦須提供印鑑證明；復吳峰雄等人雖以一百七十萬元出賣土地予被告
      庚○○，惟被告庚○○無款支付而要求將系爭土地設定抵押以借款給付價金，
      是吳峰雄等人在為及早取得一百七十萬元及被告庚○○擔保出賣房地後即將抵
      押借款清償塗銷情形下，非無可能同意擔任共同債務人，公訴人認吳峰雄等人
      既將系爭土地以一百七十萬元賣給被告庚○○，豈可能再擔負七百二十萬元之
      債務，稍嫌率斷；再證人蔡廣昇雖證稱其書立契約內容係依據被告己○○所述
      雙方要求的內容作成，惟此次契約乃吳峰雄等人為確保渠等權利而與被告庚○○就土地買賣契約做更詳盡之約定，本無將吳峰雄等人願共同擔任借款債務人
      之條款特別列入之必要，而該契約約定「甲方（庚○○）以本件土地向銀行抵
      押貸款應自行負責，與乙方（丁○○等人）無涉」之條款，更能說明吳峰雄等
      人僅願配合被告庚○○借款，然應由被告庚○○負責清償借款，渠等不願與被
      告庚○○共同對出借金錢之人負擔清償之責。
（四）公訴人又以：被告庚○○自承系爭本票乃吳峰雄於八十四年十一月十八日，
      在竹崎地政事務所，領取一百七十萬元時簽名等情，何以本票上之發票日為八
      十四年十一月二十五日，又本票上被告庚○○之印章為方形印，與八十四年十
      一月十八日被告庚○○與吳峰雄所簽訂之土地買賣契約上之圓形印不相同。
      本票上吳峰雄之簽名及指印，並未緊接在吳峰雄之印文旁，庚○○之簽名則在
      吳峰雄印文與吳峰雄簽名之間。而認被告之吳峰雄於系爭本票上簽名時，本票
      應係空白，乃被告庚○○事後偽造。惟發票日期依據發票人任意填寫，並無法
      律明文規定需據實填載，且發票人所填寫之發票日期非實際發票日者之事所恆
      有，公訴人以本票所記載之發票日與告庚○○所自承吳峰雄簽發之日期並不相
      符，而認吳峰雄簽立本票時，本票尚屬空白，並非妥適，又本票上之印鑑既均
      為真實，公訴人僅因被告庚○○使用異於土地買賣契約之印章及吳峰雄之簽名
      與指印為何未緊接其印文旁，又庚○○之簽名何以在吳峰雄印文及簽名中間，
      而推論本票乃被告庚○○事後所偽造，亦嫌率斷。
（五）綜上，公訴人所舉之證據尚不足為被告庚○○、己○○二人有罪之認定。此外
      ，復查無其他積極證據足認被告二人有公訴人所指行使偽造私文書及偽造有價
      證券犯行，揆諸上開法條規定及判例意旨，應為被告二人無罪之諭知。
據上論斷，應依刑事訴訟法第三百零一條第一項，判決如主文。
本案經檢察官陳鈴香到庭執行職務
中    華    民    國      九十二      年      九      月      十二    日
                                      臺灣嘉義地方法院刑事第六庭
                                          法  官    劉瓊雯
右正本證明與原本無異。
如不服本判決，應於判決送達後十日內向本院提出上訴狀( 應附繕本 )。告訴人或被
害人如對於本判決不服者，應具備理由請求檢察官上訴，其上訴期間之計算係以檢察
官收受判決正本之日期為準。
中    華    民    國      九十二      年      九      月      十二    日
                                          書記官    陳冠學


司法院資訊處製作；財團法人民間司法改革基金會備份。
